臺北高等行政法院判決
　　　　　　　　　　　　　　　　　93年度訴字第01407號
　　　　　　　　　　　　　　　.
原　　　告　甲○○
訴訟代理人　張瑞釗律師
被　　　告　經濟部智慧財產局
代　表　人　蔡練生（局長）
訴訟代理人　戊○○
參　加　人　乙○○
訴訟代理人　丁○○
訴訟代理人　丙○○
上列當事人間因新式樣專利異議事件，原告不服經濟部中華民國
93年3月3日經訴字第09306213810號訴願決定，提起行政訴訟，
本院判決如下：
　　主  文
原告之訴駁回。
訴訟費用由原告負擔。
　　事  實
一、事實概要：原告於民國（下同）90年3月16日以「浪板(三)」
    向被告申請新式樣專利，經被告編為第00000000號審查，准
    予專利。公告期間，參加人以其不符專利法第106條、第107
    條第1項第1款及第2項所定之新式樣專利要件，對之提起異
    議，案經被告審查，於92年10月15日以（92）智專3（1）
    03017字第09221043190號專利異議審定書為「異議成立，應
    不予專利」之處分。原告不服，提起訴願，遭決定駁回，遂
    提起行政訴訟。本院因認本件撤銷訴訟之結果，參加人之權
    利或法律上利益將受損害，爰依職權裁定命獨立參加被告之
    訴訟。
二、兩造聲明：
    (一)原告聲明：
      訴願決定及原處分均撤銷。
    (二)被告聲明：
      如主文所示。
三、兩造之爭點：
    系爭專利是否有違核准審定時專利法第107條第1項第1款規
    定，不符新式樣專利之要諱件？
　　(一)原告主張：
      按系爭案原核准時專利法第106條規定：「稱新式樣者，
      謂對物品之形狀、花紋、色彩或其結合，透過視覺訴求之
      創作。」又同法第107條第1項第1款規定：「凡可供產業
      上利用之新式樣，無下列情事之一者，得依本法申請取得
      新式樣專利：一、申請前有相同或近似之新式樣，已見於
      刊物或公開使用者。」，又異議之成立與否，應以異議人
      所提的證據論斷之；故，由前述法條內容及說明可知，倘
      若異議人所提證據無法揭示系爭案之形狀及特徵，則系爭
      案當然無違反上述法條疑慮，依法當應維持應得之專利權
      。第查：
      1.訴願機關維持被告原處分之決定，主要係認為：
        (1)引證1所揭示之浪板形狀及花紋特徵在於，浪板表面
          彎折形成數平行之凹溝，且浪板表面著墨成若干呈縱
          向排列之長矩形交織成井字狀花紋，其中各單位長矩
          形之長度恰為各凹溝間之距離者。與系爭專利相較，
          引證1之長矩形花紋係由網格狀紋線形成，不同於系
          爭專利係由全滿墨色形態，然此一極細微之差異處，
          整體觀察時並無特異之處，自無法改變系爭專利與引
          證一構成近似之事實。
        (2)惟導角設置僅為一般鋼板產品沖壓、彎折成型必然之
          現象，且為各類鋼板產品外型設計之必然處理形態，
          自難作為系爭專利產品外型設計之重點或特徵，而執
          以主張與引證1不構成近似。
      2.惟查原決定機關作出訴願駁回之決定，著令原告難以誠
        服，茲分析如下：
        (1)系爭案並非全滿之墨色形態，系爭案主要藉由複數條
          水平暗色條紋及複數條垂直暗色條紋，以呈現出明亮
          矩形交疊分佈之整體花紋分佈，並非單純的全滿墨色
          形態，如系爭案圖式第1圖及第6圖所示，且配合暗色
          條紋的交織，呈現出明色立體變化之視覺形態，不論
          處立於遠處或近處觀看所呈現出之立體變化清晰而明
          顯，反觀有別於引證1網格狀紋線於遠處觀看立體變
          化模糊不清，因此所呈現出立體感觀將不如系爭案來
          的顯著，相較下系爭案美觀立體效果將較於引證1來
          的好，絕非如原處分理由所述之『全滿之墨色形態』
          ，而原處分忽略系爭案之形狀特徵，且作出不合理之
          處分，顯然未盡審查之責。
        (2)此外，系爭案於溝槽處設置有「導角設置」一事並非
          為一般鋼板產品沖壓、彎折成型必然之現象，而是經
          過思慮依整體所呈現出柔和視覺感觀效果而設計之產
          品，系爭案於溝槽處設置有導角設置，不僅能增加整
          體之緩和視覺感，減少整體浪板之銳利感，而此部份
          於引證1完全未見，再者實際大小之浪板，所呈現出
          的變化遠比圖式縮小後的清楚，更能呈現出導角設置
          ，使整體呈現出的視覺變化，不會有引證1所呈現出
          的銳利、刻板印象，而此部份原處分理由卻支字未提
          ，忽略系爭案異議答辯理由之內容，實令原告難以信
          服。再者，依前行政法院80年判字第2077號判決所揭
          櫫：「新式樣因其機能之必需，造形或有趨向基本模
          式，惟其造形動向之改變，足以導致視覺上產生美感
          之效果，即有別於原來物品之形象者，仍屬創新之形
          狀」，由此可知，浪板係為一般所熟知之物品，且受
          限於排水等功效，必需設置有複數個溝槽，以供雨水
          能排出，因此系爭案浪板受機能之必需，所設置的基
          本模式受限，無法具有長足的形狀變化，但系爭案能
          藉由溝槽與暗色條紋的交織，形成有立體的暗、亮變
          化，並非如引證1形成全滿墨色的網格狀紋線，缺乏
          立體空間的暗、明變化，使系爭案整體呈現出立體空
          間的變化及視覺動向的改變，且明顯有別於引證1之
          造形，而仍屬創新之形狀，故，系爭案相較於引證一
          不僅具有新穎性，更兼具有創作性，因此原處分作為
          異議成立之處分，實有不當之處。
      3.系爭案之新式樣專利與訴願決定書所示附件2（即引證1
        ）專利，並非近似。縱認其具有近似之組件，惟透過產
        品設計整體造形組合技巧，「不致令人產生混淆之感覺
        ，即非近似之新式樣」：
        (1)按「本案與異議證據雖具有相同或近似之造形組件，
          然透過產品設計整體造形組合技巧，產生截然不同之
          造形意象，不致令人產生混淆之感覺者，即非近似之
          新式樣」，前行政法院82年度判字第2109號著有判決
          。
        (2)經查系爭案之新式樣專利，與訴願決定書所示附件2
          （即引證1）專利，並非近似。縱認其具有近似之組
          件，惟透過產品設計體體造形組合技巧，「不致令人
          產生混淆之感覺」，即非近似新式樣：
          查系爭案並非全滿之墨色形態，系爭案主要藉由複
            數條水平暗色條紋及複數條垂直暗色條紋，以呈現
            出明亮矩形交疊分佈之整體花紋分怖，並非單純的
            全滿墨色形態，如系爭案圖式第1圖及第6圖所示，
            且配合暗色條紋的交織，呈現出明色立體變化之視
            覺形態，不論處立於遠處或近處觀看所呈現出之立
            體變化清晰而明顯，有別於引證1網格狀紋線於遠
            處觀看立體變化模糊不清，因此所呈現出立體感觀
            將不如系爭案來的顯著，相較下系爭案美觀立體效
            果將較於引證1來的好，所以絕非如原處分理由所
            述之「全滿之墨色形態」。足見系爭案透過產品設
            計整體造形組合技巧，產生截然不同之造形意象，
            不致令人產生混淆之感覺，即非近似之新式樣。原
            處分竟忽略系爭案之形狀特徵，及系爭案透過產品
            設計整體造形組合技巧，產生截然不同之造形意象
            ，不致令人產生混淆感覺之事實，作出不合理之處
            分，依法不合。
          系爭案又於溝槽處設置有「導角設置」一事，並非
            為一般鋼板產品沖壓、彎折成型必然之現象，而是
            經過深思熟慮，依整體所呈現出柔和視覺感觀效果
            而設計之產品，系爭案因於溝槽處設置有導角設置
            ，不僅能增加整體之緩和視覺感，又能減少整體浪
            板之銳利感，引證1則無此特徵。
          又系爭案實際大小之浪板，所呈視出的變化遠比圖
            式縮小後的清楚，更能呈現出導角設置，使整體呈
            現出的視覺變化，不會有引證1所呈現出的銳利、
            刻板印象。
          綜上所述，系爭案相較於引證1，其整體結構配置
            不相同，顯然為不相似之各案，但原處分未能詳察
            系爭案之特徵結構，率爾以主觀偏執的認定核駁系
            爭案，其不合理之審定自應加以撤銷。
      4.鈞院93年度訴字第1445號案件就該案專利與該案引證1
        專利，經台北市機械技師公會以 (94)北機技8字第021
        號鑑定結果認二者並非近似：
        (1)查台北市機械技師公會就二者之「花紋」鑑定認：
          比對結果：左圖呈相鄰豎長形錯開圖案，右圖呈橫長
          方形併排圖案，圖形花紋差異明確，無混淆感覺可能
          。
　　　　  判定：二者花紋不相似。
        (2)又就二者之「視覺感受」鑑定認：
          比對結果：左圖縱橫粗線條係由菱形網狀細線條構成
          ，右圖橫縱線條係由整體實心線條構成，縱粗線條係
          由短實心及空心線條交互構成，左右二圖之黑白對比
          度不相同。
          判定：本項比對，結合前項花紋比對，二者視覺感受
          不同。
        (3)再就二者按「專利侵害鑑定基準」之案例說明認：
          按經濟部智慧財產局85年1月發行之「專利侵害鑑定
          基準第十章第4節案例說明」：一、申請專利範圍指
          定「一種如圖所示ＸＸＸ之形狀及花紋。」圖面所示
          者為圖1，創作說明記載形狀、花紋。系爭物圖2與專
          利範圍形狀相同，但花紋不近似，綜合判斷系爭物與
          專利範圍並未抵觸。
        (4)並在鑑定結論認：
          台灣公告之專利範圍與大陸公佈之專利範圍，經比對
          ，形狀相同，花紋不近似，視覺感受不相同，綜合判
          斷，台灣公告之專利範圍未牴觸大陸公佈之專利範圍
          。
      5.本件系爭案與引證1專利，與鈞院93年度訴字第1445 號
        案件專利，均相類似，足證系爭案與引證1專利，並非
        近似。本件如認仍有疑問，請再送請鑑定。
      6.綜上所述，原處分理由內容已說明引證2未能證明系爭
        案不具新穎性，因此相對於引證2不予以詳加比較，惟
        ，系爭案相較於引證1，就整體結構配置不相同，顯然
        為不相似之各案，但原處分未能詳察系爭案之特徵結構
        ，率爾以主觀偏執的認定核駁系爭案，其不合理之審定
        自應加以撤銷。
    (二)被告主張：
      1.按稱新式樣者，謂對物品之形狀、花紋、色彩或其結合
        ，透過視覺訴求之創作，為系爭案核准審定時專利法第
        106條第1項所明定。而對於公告中之新式樣，任何人認
        有違反專利法第106條至第108條規定者，得自公告之日
        起3個月內備具異議書，附具證明文件，向專利專責機
        關提起異議，復為專利法第115條第1項所明定。系爭「
        浪板（三）」新式樣專利案，其形狀及花紋特徵在於浪
        板表面彎折形成數平行之凹溝，且浪板表面著墨成若干
        呈橫向排列之長矩形交織成井字狀之花紋，其中各單位
        長矩形之長度恰為兩倍凹溝之距離。惟查異議附件2係
        90年1月31日公開之大陸地區第0000000號「磁鋼板（二
        ）」外觀設計專利，揭示之浪板形狀及花紋特徵在於浪
        板表面彎折形成數平行之凹溝，且浪板表面著墨成若干
        呈橫向排列之長矩形交織成井字狀之花紋，其中各單位
        長矩形之長度恰為各凹溝間之距離。與系爭案相較，雖
        附件2之長矩形方格花紋本身係由網格狀紋線形成，不
        同於系爭案係由全滿之墨色形態，惟此一極細微之差異
        處，就整體通體觀察，並無特異之處，無法改變系爭案
        整體與附件2構成近似之事實，且附件2於系爭案申請前
        已對外公開，系爭案已不具新穎性，已違反專利法第
        107條第1項第1款之規定，異議成立，應不予專利，合
        先陳明。
      2.綜觀起訴理由與訴願理由相同，指稱「系爭案係明亮矩
        形交疊分佈之整體花紋分佈，並非單純的全滿墨色形態
        ‧‧‧反觀有別於附件2網格狀紋線於遠處觀看立體變
        化模糊不清，因此所呈現出立體感觀將不如系爭案來的
        顯著，相較下系爭案美觀立體效果將較於附件2來的好
        ，絕非如原處分理由所述之『全滿之墨色形態』‧‧‧
        系爭案於溝槽處設置有『導角設置』一事並非為一般鋼
        板產品沖壓、彎折成型必然之現象，不僅能增加整體之
        緩和視覺感，減少整體浪板之銳利感；」云云，惟原處
        分所指「全滿墨色形態」係指水平、垂直圍成長矩形井
        字狀之方格花紋之邊框而言，此一邊框僅係全滿墨色與
        附件2之網格狀紋線極細微之差異，就浪板實際組裝後
        之實物觀之，所呈現者皆為一般習知二丁掛或一丁掛瓷
        磚井字狀之方格花紋，自無法改變系爭案與附件2整體
        構成近似之事實；至於系爭案於溝槽處設置有「導角設
        置」一事，確實係一般鋼板產品沖壓、彎折成型必然之
        現象，否則鋼板沖壓成垂直角必定斷裂，此乃各類產品
        外觀設計時必定採行之處理情形，並不是產品外形設計
        之重點或特徵，由原告於系爭案之申請專利圖說之創作
        說明及再審查理由書中均未提及可證，故原處分並無不
        當之處，併予陳明。
      3.綜上所述，被告原處分並無違法，敬請駁回原告之訴。
    (三)參加人主張：
      引用被告之答辯。
    理  由
一、按「稱新式樣者，謂對物品之形狀、花紋、色彩或其結合，
    透過視覺訴求之創作。」為系爭專利核准審定時專利法第
    106條第1項所明定。而對於公告中之新式樣，任何人認有違
    反專利法第106條至第108條規定者，依法得自公告之日起3
    個月內備具異議書，附具證明文件，向專利專責機關提起異
    議，復為專利法第115條第1項所明定。
二、本件原告於90年3月16日以「浪板(三)」向被告申請新式樣專
    利，經被告編為第00000000號審查，准予專利。公告期間，
    參加人以其不符專利法第106條、第107條第1項第1款及第2
    項所定之新式樣專利要件，對之提起異議，案經被告審查，
    以系爭專利之形狀及花紋特徵在於浪板表面彎折形成數平行
    之凹溝，且浪板表面著墨成若干呈橫向排列之長矩形交織成
    井字狀之花紋，其中各單位長矩形之長度恰為兩倍凹溝之距
    離；參加人所提異議附件2為90年1月31日公開之大陸地區第
    0000000號「磁鋼板(二)」外觀設計專利案（即引證1）；附件
    3係引證1與系爭專利之圖式比較表；附件4為89年1月28日申
    請之第00000000號「磁鋼板(二)」新式樣申請案專利圖說及其
    審定書（即引證2）；因認系爭專利為一完整外觀形狀且為
    可獨立交易之物品，並無不符專利法第106條規定之情事；
    引證2為未准專利之申請案，並無對外公開，尚難執為主張
    系爭專利不具新穎性、創作性之依據；惟引證1揭示之浪板
    形狀及花紋特徵在於浪板表面彎折成數平行之凹溝，且浪板
    表面著墨成若干呈橫向排列之長矩形交織成井字狀之花紋，
    其中各單位長矩形之長度恰為各凹溝間之距離，與系爭專利
    相較，雖引證1之長矩形花紋本身係由網格狀紋線形成，不
    同於系爭專利之全滿墨色形態，但此一細微差異整體觀察並
    無特異之處，是無法改變系爭專利與引證1構成近似之事實
    ，故系爭專利有違專利法第107條第1項第1款規定，乃為異
    議成立，應不予專利之處分。原告不服，依序提起訴願及行
    政訴訟；兩造及參加人之主張，各如事實欄所載，其爭點厥
    為系爭專利是否有違核准審定時專利法第107條第1項第1款
    規定，不符新式樣專利之要諱件？
三、經查，引證1所揭示之浪板形狀及花紋特徵在於，浪板表面
    彎折形成數平行之凹溝，且浪板表面著墨成若干呈縱向排列
    之長矩形交織成井字狀花紋，其中各單位長矩形之長度恰為
    各凹溝間之距離者；與系爭專利相較，引證1之長矩形花紋
    係由網格狀紋線形成，不同於系爭專利係由全滿墨色形態，
    然此一極細微之差異處，整體觀察時並無特異之處，自無法
    改變系爭專利與引證1構成近似之事實。又原處分所指「全
    滿墨色形態」係指水平、垂直圍成長矩形井字狀之方格花紋
    之邊框而言，對此原告似有誤解，此一邊框僅係全滿墨色與
    引證1之網格狀紋線極細微之差異，就浪板實際組裝後之實
    物觀之，所呈現者皆為一般習知二丁掛或一丁掛瓷磚井字狀
    之方格花紋，自無法改變系爭案與引證1整體構成近似之事
    實。至於系爭案於溝槽處設置有「導角設置」一事，確實係
    一般鋼板產品沖壓、彎折成型必然之現象，否則鋼板沖壓成
    垂直角必定斷裂，此乃各類產品外觀設計時必定採行之處理
    情形，並不是產品外形設計之重點或特徵，由原告於系爭案
    之申請專利圖說之創作說明及再審查理由書中均未提及可證
    ，故原告實難執以主張與引證1不構成近似。另原告所提台
    北市機械技師公會 (94)北機技8字第021號鑑定報告，其鑑
    定標的物與本件系爭專利及引證1均屬有間，故其鑑定結果
    認為二者並非近似，自難執為本件系爭專利與引證1亦為不
    近似之論據。
四、綜上所述，本件原告所訴，並非可採。從而，被告以系爭專
    利有違核准審定時專利法第107條第1項第1款規定，所為異
    議成立，應不予專利之處分，洵無違誤，訴願決定予以維持
    ，亦無不合。原告仍執前詞，訴請撤銷，為無理由，應予駁
    回。
據上論結，本件原告之訴為無理由，依行政訴訟法第98條第3項
前段，判決如主文。
中　　華　　民　　國　　94　　年　 　6　　月　 15  　 日
                    第四庭審判長法　官  徐  瑞  晃
           　　　  　　　　　　 法　官  蕭  惠  芳
           　　　　  　　　　　 法　官  李  得  灶
上為正本係照原本作成。
如不服本判決，應於送達後20日內向本院提出上訴狀並表明上訴
理由，如於本判決宣示後送達前提起上訴者，應於判決送達後20
日內補提上訴理由書（須按他造人數附繕本）。
中　　華　　民　　國　　94　　年　 　6　　月　 22  　 日
            　　　　  　　　　　書記官  陳  清  容
